【裁判字號】    97,台上,480
【裁判日期】    970313
【裁判案由】    損害賠償
【裁判全文】
最高法院民事判決              九十七年度台上字第四八０號
上  訴  人  林子珅（原名林萬乞）
            甲○○
共      同
訴訟代理人  林明珠律師
被 上訴 人  昇德交通股份有限公司
法定代理人  丁○○
被 上訴 人  乙○○
            丙○○
上列當事人間請求損害賠償事件，上訴人對於中華民國九十六年
九月十九日台灣高等法院第二審判決（九十六年度重上字第九九
號），提起上訴及一部上訴，本院判決如下：
    主  文
原判決關於駁回上訴人對被上訴人丙○○之其餘上訴暨該訴訟費
用部分廢棄，發回台灣高等法院。
其他上訴駁回。
第三審訴訟費用關於駁回其他上訴部分，由上訴人負擔。
    理  由
本件上訴人主張：伊為林亨利之父母，林亨利於民國九十二年十
一月七日上午七時三十分許，駕駛重型機車（下稱甲機車），沿
台北市○○○路行駛於最右側慢車道，擬前往文化大學上課，行
經文林北路二一七號前，適因被上訴人丙○○騎乘輕型機車（下
稱乙機車）疏未注意保持行車之安全距離且超速行駛；又因被上
訴人乙○○所駕駛營業聯結車（下稱系爭拖車）行駛於左側，裝
載鋼條超重，且未懸掛危險標誌及裝行車紀錄器紀錄紙張而超速
行駛，復疏於注意車前狀況及兩車併行之間隔，隨時採取必要之
安全措施，致林亨利頭部遭系爭拖車輾壓當場死亡。林亨利係因
乙○○與丙○○均疏於注意車前狀況及兩車併行之間隔，隨時採
取必要之安全措施之過失肇事而死亡，昇德交通股份有限公司（
下稱昇德公司）為乙○○之雇主，應分別負連帶損害賠償責任，
爰依民法第一百八十八條、第一百八十五條規定，求為命被上訴
人乙○○與昇德公司、乙○○與丙○○應各連帶給付林子珅新台
幣（下同）二百十一萬零八百六十三元，甲○○二百七十七萬一
千二百二十六元；乙○○、昇德公司應與丙○○連帶給付林子珅
七十二萬八千元、甲○○五十萬元及均加付法定遲延利息之判決
（原審就林子珅逾上開範圍之請求，為其敗訴判決；另判命丙○
○給付林子珅七十二萬八千元、甲○○五十萬元本息部分，均未
據其聲明不服）。
被上訴人丙○○係以：伊當時行駛最外側之慢車道，並未變換車
道，伊並未撞倒前面機車，伊係因正後方突然遭巨力撞擊，致人
車倒地，機車後方亦受損。車禍當時屬交通繁忙之上班時段，又
位於交通擁擠之文林北路紅綠燈路口，當時前方紅燈亮起，伊已
減速準備停車，不可能超速行駛。被上訴人乙○○、昇德公司則
以：林亨利係因與丙○○所駕駛之機車互相碰撞致兩車倒地，遭
不知情之乙○○所駕駛系爭拖車之右後輪輾斃，此非乙○○所能
注意，自不能令乙○○負侵權行為責任；至有無裝置行車紀錄器
紙張，系爭拖車是否超重，實不影響結果之發生；僅涉有一般行
政違規，與林亨利死亡結果間，並無相當因果關係，均無須負損
害賠償責任各等語，資為抗辯。
原審以：依據現場測量所繪製交通事故現場圖、事故調查報告表
、當場拍攝照片、上訴人自行提供之事發現場照片及現場路寬測
量圖顯示：本件事故現場車道，計有三快車道及一慢車道即路肩
，外側第三車道寬度為三．○三公尺，慢車道寬度為四．七公尺
，系爭拖車煞停位置在第三車道內，林亨利上半身倒在第三車道
，下半身在路肩範圍；兩機車刮地痕共三條，死者所駕駛之機車
刮地痕二條，丙○○所駕駛之機車刮地痕一條；兩機車倒地刮地
痕起點相距約有一．九公尺；丙○○機車倒地刮地痕起點位置距
離車道分隔線為六○公分，死者所駕機車倒地所造成之二條刮地
痕，則各距離車道分隔線七○公分與八○公分。另由事故後機車
車身刮損之狀況顯示，死者所駕駛之機車部分，除前車頭有一擦
痕及一處油漬外，僅有倒地所生之刮痕，丙○○所駕駛之機車除
後端因經輾壓無法辨識外，亦無其他撞擊痕跡等情，參以證人即
處理現場之員警洪一生偵查中證述：死者機車前車頭有擦撞痕，
乙機車的前面、左側、右側與甲機車比對撞痕高度都沒有撞擊痕
，所以不是兩車平行擦撞造成等語，足見係兩車於行進時彼此擦
撞，比較可能係乙機車右傾後向前滑行而與甲機車相撞，中央警
察大學鑑定報告書亦為相同之認定。參酌中央警察大學認定丙○
○駕車未注意車前狀況及兩車並行之間隔，為肇事原因，台北市
車輛行車事故鑑定委員會及台北市車輛行車事故鑑定覆議委員會
均認定林亨利與丙○○均涉有未保持安全間隔之肇事原因。足認
丙○○駕駛乙機車，未注意車前狀況及兩車並行之間隔，致生車
禍，為主要肇事原因，應認其有過失；林亨利行車未保持安全間
隔致生車禍，為肇事之次因，亦有過失，丙○○應負百分之四十
過失責任，林亨利應負百分之六十過失責任。其次，系爭拖車並
未變換車道，當時前方號誌為紅燈，前方車輛已經停止，兩輛機
車倒在拖車右後輪前方，各倒一邊，隨即被拖車右輪輾過等情，
業據目擊證人楊祐銨證述明確，其相對位置核與丙○○所證相符
。系爭拖車煞停位置在第三車道內，其右前車側距離系爭分道線
為九○公分，右後車側距離系爭分道線為四○公分，而林亨利身
高約為一八○公分至一八三公分之間，事故後上半身侵入第三車
道之長度約為七○公分至八○公分，亦據其兄林亨杰證述屬實；
系爭拖車空車寬為二．五公尺，以最近距離系爭車道線四○公分
之距離，在三．○三公尺寬之第三車道順向行駛，即按最接近系
爭分道線之林亨利機車倒地刮地痕起始位置計算，其距離已達一
公尺，並無未注意保持安全間距之情形，因事發突然，林亨利身
體突然侵入第三車道，為乙○○所無從防免，即無過失可言；上
開台北市車輛行車事故鑑定覆議委員會覆議意見及國立交通大學
鑑定之鑑定意見均認乙○○駕駛系爭拖車確無肇事因素存在。則
乙○○與昇德公司自無須負連帶損害賠償責任。經審酌林子珅為
其子支出喪葬費三十八萬元，及兩造經濟情況、身分、地位、受
害程度，認上訴人請求精神慰藉金，應以每人二百萬元為適當。
至上訴人林子珅財產總額共四千八百六十七萬七千四百五十二元
，顯然並非不能維持生活，其請求扶養費即屬不能准許。上訴人
甲○○九十五年度收入二筆，所得財產僅三千四百四十二元，但
依民法第一千零三條之一第一項規定，甲○○既無經濟能力，其
與林子珅間之家庭生活費用，應由有經濟能力之林子珅負擔，林
子坤既有支付家庭生活費用之能力，甲○○即非不能維持生活，
其請求扶養費亦屬不能准許。又丙○○與林亨利均有過失責任，
過失比例分別為百分之六十、四十；依此比例按民法第二百一十
七條第一項規定，減輕丙○○百分之四十之賠償責任，則林子珅
得請求之金額為一百四十二萬八千元，甲○○得請求之金額為一
百二十萬元。扣除上訴人已領取保險公司理賠金各七十萬元，林
子珅得請求之金額為七十二萬八千元，甲○○得請求之金額為五
十萬元。上訴人於此範圍之請求，核屬正當，應予准許，其餘請
求，均非法所許等詞，為其判斷之基礎。
關於廢棄發回部分：（駁回上訴人就丙○○給付林子珅逾七十二
萬八千元，給付甲○○逾五十萬元本息部分）
惟按民法第二百十七條第一項規定，損害之發生或擴大，被害人
與有過失者，法院得減免其賠償金額，酌減賠償金額之程度如何
，法院雖有裁量之自由，但應斟酌雙方原因力之強弱與過失之輕
重以定之。查本件事故為兩機車於行進時彼此擦撞，可能係丙○
○駕駛乙機車右傾後向前滑行而與林亨利駕駛之甲機車相撞，丙
○○未注意車前狀況及兩車並行之間隔，致生車禍，為主要肇事
原因，林亨利行車未保持安全間隔致生車禍，為肇事之次因，亦
有過失，應認丙○○應負百分之四十過失責任，林亨利應負百分
之六十過失責任（按原審既認丙○○為主要肇事原因，則此過失
比例數據應屬誤載），為原審所確定之事實，並援用中央警察大
學鑑定報告書為認定事實之佐據；然中央警察大學鑑定報告書就
責任部分卻認林亨利之甲機車無肇事原因（見原審卷第一一七頁
），同一事實其責任竟非一致，似非無研析餘地。又原審謂丙○
○機車右傾後向前滑行始撞擊前車，然衡諸交通事故現場圖所繪
製肇事後丙○○駕駛乙機車係倒地停在林亨利駕駛甲機車之後（
見士調卷第七八、七九頁），亦與常情不合；況台北市車輛行車
事故鑑定覆議委員會覆議意見亦略謂：依肇事時相關位置，丙○
○機車（Ａ機車）在前，林亨利機車（Ｂ機車）在後，Ｂ機車自
後未保持安全間隔擦撞Ａ機車，或Ａ機車在前因偏向致為Ｂ機車
由後擦撞均有可能等語。究竟孰先孰後，或平行擦撞，與雙方原
因力之強弱與過失之輕重所關至切；原審未詳予調查審認，遽認
兩車上開過失責任比例，殊嫌速斷。次按夫妻互負扶養之義務，
其負扶養義務之順序與直系血親卑親屬同，其受扶養權利之順序
與直系血親尊親屬同。又負扶養義務者有數人而其親等同一時，
應各依其經濟能力，分擔義務。民法第一千一百一十六條之一、
第一千一百一十五條第三項分別定有明文，是夫妻之一方有不能
維持生活者，即非不得向他方及其子女請求受扶養，此與家庭生
活費用之支付尚屬有間。查上訴人甲○○九十五年度財產所得僅
三千四百四十二元，顯然以其自有財力不能維持生活，則甲○○
原可受其子林亨利扶養之權利已因車禍喪生受有損害，原審謂家
庭生活費用既由其夫林子珅負擔，甲○○即非不能維持生活不得
請求扶養費，亦有可議。上訴論旨，指摘原判決對其不利部分為
不當，求予廢棄，非無理由。
關於駁回上訴部分：
原審以前開理由維持第一審關於乙○○、昇德公司勝訴部分判決
，經核於法尚無違背，上訴論旨徒就原審取捨證據、認定事實之
職權行使，指摘原判決關於此部分為不當，聲明廢棄，非有理由
。
據上論結，本件上訴為一部有理由、一部無理由。依民事訴訟法
第四百七十七條第一項、第四百七十八條第二項，第四百八十一
條、第四百四十九條第一項、第七十八條，判決如主文。
中    華    民    國  九十七  年    三    月   十三   日
                      最高法院民事第七庭
                          審判長法官  劉  福  來
                                法官  陳  國  禎
                                法官  陳  重  瑜
                                法官  吳  謀  焰
                                法官  許  正  順
      本件正本證明與原本無異
                                      書  記  官
中    華    民    國  九十七  年    四    月    三    日
                                                Ａ


司法院資訊處製作；財團法人民間司法改革基金會備份。
